臺灣高等法院臺中分院刑事判決
111年度上易字第803號
上  訴  人  臺灣苗栗地方檢察署檢察官
被      告  潘俊銘
選任辯護人  賀華谷律師
上列上訴人因被告詐欺等案件，不服臺灣苗栗地方法院109年度
易字第816號中華民國111年7月12日第一審判決（起訴案號：臺
灣苗栗地方檢察署109年度偵字第5138號），提起上訴，本院判
決如下：
    主  文
原判決有罪部分撤銷。
潘俊銘犯背信罪，處有期徒刑陸月，如易科罰金，以新臺幣壹仟
元折算壹日。 
其餘上訴駁回（無罪部分）。
     犯罪事實
一、潘俊銘於民國106年5月25日至107年11月7日間，擔任矽能材
    料股份有限公司（設於苗栗縣○○鎮○○路0段000巷00號，下稱
    矽能材料公司）之負責人，為受矽能材料公司之委任為其處
    理事務之人。潘俊銘意圖為自己不法之利益，基於背信之犯
    意，於107年2月1日，向林○○、張○○各借款新臺幣（下同）6
    00萬元，由林○○分別於107年2月2日、2月6日，匯款250萬元
    、350萬元，張○○於107年2月6日匯款600萬元至潘俊銘所有
    之玉山商業銀行（下稱玉山銀行）竹南分行帳號000-000000
    0000000號帳戶，復未經矽能材料公司之同意，以矽能材料
    公司及自己之名義，共同簽立借據1紙，並簽發票面金額600
    萬元之本票1張（票載發票日：107年2月1日，本票號碼：CH
    678931號）交付與林○○，另於107年2月5日，將矽能材料公
    司所有之苗栗縣○○鎮○○○段○○○○段000○000○0○000○0地號土地
    （以下合稱本件土地），分別設定最高限額抵押權予林○○（
    第2順位）、張○○（第3順位）供擔保上開借款，而為違背任
    務之行為，致生損害於矽能材料公司之財產及利益。嗣因上
    開借款遲未清償完畢，林○○、張○○起訴請求矽能材料公司給
    付借款，經臺灣苗栗地方法院以108年度重訴字第61號民事
    判決矽能材料公司應給付林○○500萬元、張○○300萬元等確定
    ，惟潘俊銘與林○○、張○○於上開債務受強制執行前已達成和
    解，經林○○、張○○撤回強制執行之聲請。
二、案經臺灣新竹地方檢察署檢察官陳請臺灣高等檢察署檢察長
    令轉臺灣苗栗地方檢察署檢察官偵查起訴。
    理  由
壹、有罪部分：
一、證據能力：
  ㈠按被告以外之人（包括證人、鑑定人、告訴人、被害人及共
    同被告等）於審判外之陳述雖不符刑事訴訟法第159條之1至
    之4等4條之規定，而經當事人於審判程序同意作為證據，法
    院審酌該言詞陳述或書面陳述作成時之情況，認為適當者，
    亦得為證據，同法第159條之5第1項定有明文。立法意旨在
    於傳聞證據未經當事人之反對詰問予以核實，原則上先予排
    除。惟若當事人已放棄反對詰問權，於審判程序中表明同意
    該等傳聞證據可作為證據，基於尊重當事人對傳聞證據之處
    分權，及證據資料愈豐富，愈有助於真實發見之理念，且強
    化言詞辯論主義，使訴訟程序得以順暢進行，上開傳聞證據
    亦均具有證據能力。經查，除前揭證據方法外，本院以下所
    引用被告以外之人於審判外之陳述，檢察官於本院準備程序
    中表示同意具備證據能力，另被告及其辯護人則表示沒有意
    見等語（見本院卷第56、57頁），復於審判期日就本院提示
    之前揭證據方法於言詞辯論終結前，均亦未就所調查之證據
    主張有刑事訴訟法第159條第1項不得為證據之情形，本院審
    酌各該證據資料製作時之情況，亦無違法不當或證明力明顯
    過低之瑕疵，以之作為證據應屬適當，依刑事訴訟法第159
    條之5規定，認該等證據均具證據能力。
  ㈡本判決所引用之非供述證據部分，與本案均有關聯性，亦無
    證據證明係實施刑事訴訟程序之公務員以不法方式所取得，
    亦無刑事訴訟法第159條之4顯有不可信之情況與不得作為證
    據之情形，且經本院於審理期日依法進行證據之調查、辯論
    ，依刑事訴訟法第158條之4之反面解釋，應有證據能力。
二、認定犯罪事實之證據及理由：
　㈠訊據被告除辯以其僅係背信未遂外，就上開事實坦承不諱（
    見原審卷第260至264、313至315、320頁，本院卷第52、118
    頁），復據證人林○○、張○○於偵查中指證明確（見他卷第10
    0頁），並有淡水第一信用合作社匯出匯款條（見他卷第108
    頁）、聯邦銀行匯款單客戶收執聯（見他卷第109頁）、玉
    山銀行帳號000-0000000000000號帳戶交易明細資料（見偵7
    266卷第23至26頁）、借據、本票影本（見他卷第102、105
    頁）、苗栗縣竹南地政事務所他項權利證明書、土地所有權
    狀（見他卷第103、106、191至193頁）、土地登記第一類謄
    本（見他卷第23至28頁）、土地登記申請書、土地、建築改
    良物抵押權設定契約書影本（見他卷第67至74、104頁及其
    反面、107頁及其反面）、經濟部商業司商工登記公示資料
    查詢服務、公司基本資料（見他卷第63、86頁及其反面、94
    頁）、股份有限公司變更登記表（見偵7266卷第19至20頁反
    面、61至62頁）、臺灣苗栗地方法院108年度重訴字第61號
    民事判決（見偵7266卷第89至90頁反面）可資佐證，就此部
    分事實應堪認定。
　㈡被告雖辯以其已與林○○、張○○和解，經2人撤回強制執行之聲
    請，實際上沒有損害到矽能材料公司，其行為僅係未遂云云
    。惟按刑法第342條之背信罪，以為他人處理事務之人，意
    圖為自己或第三人不法之利益或損害本人之利益，而故為違
    背其任務之行為，致生損害於本人之財產或其他利益為要件
    ，是以本罪之構成，性質上係一結果犯，同時也是即成犯及
    狀態犯，於背信行為完成時，所受損害即已確定，縱事後所
    受損害業經填補，亦不影響背信罪之成立。而所謂「其他利
    益」，固亦指財產利益而言，但財產權益，則涵義甚廣，有
    係財產上現存權利，亦有係權利以外之利益，其可能受害情
    形更不一致，如使現存財產減少（積極損害），妨害財產之
    增加，以及未來可期待利益之喪失等（消極損害）皆不失為
    財產或利益之損害（最高法院76年度台上字第3048號、83年
    度台上字第326號、87年度台上字第3704號、110年度台上字
    第2123號刑事判決意旨參照）。查被告確有向林○○、張○○各
    借款600萬元，由林○○、張○○將借款匯入被告之上開玉山銀
    行帳戶；且未經矽能材料公司之同意，以矽能材料公司及被
    告自己之名義，共同簽發上開借據、本票並交付與林○○、張
    ○○，另將本件土地設定最高限額抵押權予林○○、張○○供擔保
    借款等違背任務之行為，致矽能材料公司因而對林○○、張○○
    各負有600萬元之債務；嗣被告潘俊銘因未能如期償還上開
    借款予林○○、張○○，致矽能材料公司因而遭林○○、張○○向法
    院起訴請求給付上開借款，並經法院以108年度重訴字第61
    號民事判決認矽能材料公司應給付林○○500萬元、張○○300萬
    元，及分別自108年7月9日、8月9日起至清償日止，按週年
    利率百分之5計算之利息等確定等事實，業經認定如前。而
    被告於偵查中自承：他們分次滙至個人名下帳戶；並不是滙
    至矽能材料公司或臺灣矽利科技股份有限公司（下稱臺灣矽
    利公司）等語（見他卷第99頁）；其係個人名義去借款，個
    人要去大陸投資；以公司土地借款未經董事會同意等語（見
    偵7226卷第15、16頁）。足徵被告以矽能材料公司及自己之
    名義，共同簽發上開借據、本票並交付與林○○、張○○，另將
    本件土地設定最高限額抵押權予林○○、張○○供擔保借款，使
    矽能材料公司負有債務，減損矽能材料公司之財產及降低公
    司之信用擔保能力，其所為違背任務之行為時，矽能材料公
    司確已受有財產或利益之損害甚明。況林○○、張○○復向矽能
    材料公司提出民事訴訟，請求清償借款，法院亦判處矽能材
    料公司應給付款項與林○○、張○○，縱被告潘俊銘於上開民事
    判決確定後，實施強制執行前，已與林○○、張○○達成和解，
    並經林○○、張○○2人撤回強制執行之聲請，此有被告提出之
    民事撤回強制執行聲請狀1份可參（見原審卷第171頁），惟
    此僅係被告就其借款債務嗣後所為之清償行為。再者，矽能
    材料公司因被告所為上開違背任務行為，致損害矽能材料公
    司，本亦應負賠償責任，則依前開說明，被告嗣後所為清償
    債務之損害填補行為，並不影響其背信罪既遂之成立。被告
    辯以其僅係未遂云云，並無足採。
　㈢從而，本件事證已臻明確，被告背信既遂犯行堪以認定，應
    予依法論科。
三、論罪：
　  核被告所為，係犯刑法第342條第1項之背信罪。被告未經矽
    能材料公司之同意，先以矽能材料公司及自己之名義，共同
    簽立上開借據、本票，復將本件土地設定最高限額抵押權予
    林○○、張○○供擔保借款之行為，係基於同一犯意，於密切接
    近之時、地實行，侵害同一法益，應論以包括一罪。
四、撤銷改判之說明：
  ㈠原審認被告前開所犯係背信未遂罪，事證明確，予以論罪科
    刑並諭知緩刑，固非無見。惟查：
　⒈被告向林○○、張○○各借款600萬元，未經矽能材料公司之同意
    ，以矽能材料公司及被告自己之名義，共同簽發上開借據、
    本票並交付與林○○、張○○，另將本件土地設定最高限額抵押
    權予林○○、張○○供擔保借款等違背任務之行為，其已使矽能
    材料公司負有債務，減損矽能材料公司之財產及降低公司之
    信用擔保能力，其背信行為已屬既遂，業經本院說明如前，
    原審判決認被告與林○○、張○○於強制執行前已達成和解，經
    林○○、張○○撤回強制執行之聲請，未實際致生損害於矽能材
    料公司之財產或其他利益而未遂等情，容有未洽。
　⒉按受2年以下有期徒刑、拘役或罰金之宣告，而有刑法第74條
    第1項所列2款情形之一，認以暫不執行為適當者，得宣告2
    年以上5年以下之緩刑，刑法第74條第1項固定有明文。惟宣
    告緩刑，除應具備刑法第74條所定條件外，法院應就被告有
    無再犯之虞，能否由於刑罰之宣告而策其自新，及有無可認
    為暫不執行刑罰為適當之情形等因素而為判斷，屬實體法上
    賦予法院得依職權裁量之事項（最高法院107年度台上字第4
    923號判決意旨參照）。又緩刑之宣告，除應具備一定條件
    外，並須有可認為以暫不執行刑罰為適當之情形，始得為之
    ，固屬法院裁判時得依職權裁量之事項。惟法院行使此項裁
    量職權時，必須符合所適用之法規之目的，更進一步言，必
    須受法律秩序之理念所指導，即應受比例原則、平等原則等
    一般法律原則之支配；此之所謂比例原則，指法院行使此項
    職權判斷時，須符合客觀上之適當性、相當性及必要性之價
    值要求，不得逾越，用以維護刑罰之均衡；而所謂平等原則
    ，非指一律齊頭式之平等待遇，應從實質上加以客觀判斷，
    對相同之條件事實，始得為相同之處理，倘若條件事實有別
    ，則應本乎正義理念，予以分別處置，禁止恣意為之（最高
    法院96年度台上字第1090號判決意旨參照）。查被告雖未曾
    受有期徒刑之宣告，有其臺灣高等法院被告前案紀錄表可憑
    ，惟本件以矽能公司名義借款金額甚高，復以公司所有之土
    地設定最高限額抵押權，雖其事後有與債權人和解  以撤回
    對矽能材料公司之強制執行，惟已造成矽能材料公司相當之
    損害，若未對被告執行適當刑罰，除無法裨益其再社會化，
    難期預防及矯正之成效外，亦非罰當其罪，而未能對被告所
    犯有所合理應報，自不宜宣告緩刑。
　　檢察官上訴以被告所為應係背信既遂，且原審諭知緩刑不當
    為由提起此部分上訴，應有理由，原審就被告所犯背信罪部
    分自屬無可維持，應由本院將此部分予以撤銷改判。
　㈡爰以行為人之責任為基礎，審酌被告於擔任公司負責人期間
    ，未經公司同意，共同簽立（發）借據、本票，並將本件土
    地設定抵押權供擔保借款，違背受任人應誠實信義處理事務
    之義務，其犯行已使矽能材料公司背負債務，減損矽能材料
    公司之財產及降低公司之信用擔保能力，被告雖表示係因用
    於公司經營云云，然亦自承上開借款均係滙入個人帳戶，個
    人要至大陸投資等情，另考量被告於本件犯行前並無任何前
    科紀錄，堪認素行尚佳，且於審理中坦承客觀事實，並與債
    權人林○○、張○○於強制執行前達成和解，堪認已有儘力處理
    後續事宜等犯後態度，及其於原審陳稱所受教育程度為大學
    畢業，職業為商，月收入約12萬元，與家人同住，家中成員
    有母親、配偶、2名子女，尚須扶養高齡母親及在學中之子
    女（見原審卷第318頁）等一切情狀，量處如主文第2項所示
    之刑，並諭知易科罰金之折算標準。
　㈢又本院認被告此部分犯行不宜緩刑，已如前述。另被告因本
    件背信犯行所取得之款項1,200萬元，固為其犯罪所得，惟
    考量上開款項之性質為借款，被告對債權人林○○、張○○均負
    有清償義務，且被告事後已與林○○、張○○達成和解，考量被
    告本件犯罪情節及經濟生活等情形，堪認倘就其本件犯行之
    犯罪所得仍宣告沒收或追徵，應有過苛之虞，爰依刑法第38
    條之2第2項規定，不予宣告沒收或追徵，以調節沒收之嚴苛
    性。
貳、無罪部分（即上訴駁回部分）：
一、公訴意旨另以：被告意圖為自己不法之所有，基於詐欺犯意
    ，於106年6月間，向告訴人林○○邀約投資矽能材料公司，使
    告訴人林○○誤認資金將用於矽能材料公司之營運，遂於同年
    月29日匯款3,000萬元至被告指定之陽信商業銀行（下稱陽
    信銀行）雙和分行00000000000000號矽能材料公司帳戶作為
    入股金，不料被告未將該款項用於矽能材料公司經營，隨即
    於106年5月27日在大陸地區設立南京鑫矽利能源材料有限公
    司（下稱鑫矽利公司）並擔任負責人，並以矽能材料公司為
    股東，轉投資美金共170萬元（公訴意旨誤載為1,700萬元，
    應予更正；折合新臺幣約5,100萬元），且於106年8月15日
    假借以公司名義購買本件土地，並以本件土地設定最高限額
    抵押8,160萬元及與矽能材料公司共同簽發本票6,800萬元，
    貸得金額約7,000萬元。因認被告涉犯刑法第339條第1項之
    詐欺取財罪嫌等語。
二㈠按犯罪事實應依證據認定之，無證據不得推定其犯罪事實；
    不能證明被告犯罪者，應諭知無罪之判決，刑事訴訟法第15
    4條第2項、第301條第1項分別定有明文。又事實之認定，應
    憑證據，如未能發現相當證據，或證據不足以證明，自不能
    以推測或擬制之方法，以為裁判基礎；認定不利於被告之事
    實，須依積極證據，苟積極證據不足為不利於被告事實之認
    定時，即應為有利於被告之認定（最高法院40年台上字第86
    號、30年上字第816號判決意旨參照）。次按告訴人之告訴
    ，係以使被告受刑事訴追為目的，是其陳述是否與事實相符
    ，仍應調查其他證據以資審認；而認定犯罪事實所憑之證據
    ，雖不以直接證據為限，間接證據亦包括在內，然而無論直
    接或間接證據，其為訴訟上之證明，須於通常一般之人均不
    致有所懷疑，而得確信其為真實之程度者，始得據為有罪之
    認定，倘其證明尚未達到此一程度，而有合理之懷疑存在時
    而無從使事實審法院得有罪之確信時，即應由法院為諭知被
    告無罪之判決（最高法院52年台上字第1300號、76年台上字
    第4986號判決意旨參照）。另按檢察官就被告犯罪事實，應
    負舉證責任，並指出證明之方法，刑事訴訟法第161條第1項
    定有明文。因此，檢察官對於起訴之犯罪事實，應負提出證
    據及說服之實質舉證責任。倘其所提出之證據，不足為被告
    有罪之積極證明，或其指出證明之方法，無從說服法院以形
    成被告有罪之心證，基於無罪推定之原則，自應為被告無罪
    判決之諭知（最高法院92年台上字第128號判例意旨參照）
    。
　㈡復按刑法第339條第1項詐欺罪之成立，以意圖為自己或第三
    人不法所有，以詐術使人將本人或第三人之物交付為要件。
    所謂以詐術使人交付，必須被詐欺人因其詐術而陷於錯誤，
    若其所用方法，不能認為詐術，亦不致使人陷於錯誤，即不
    構成該罪（最高法院46年台上字第260號判決要旨參照）。
    又刑法第339條第1項之詐欺罪，除行為人主觀上有不法所有
    之意圖外，尚須施用詐術使被害人陷於錯誤而交付財物，始
    足構成；如未施用詐術使人陷於錯誤，自不成立詐欺罪（最
    高法院86年度台非字第252號判決意旨參照）。又所謂詐術
    ，固不以欺罔為限，即利用人之錯誤而使其為財物之交付，
    雖亦屬詐術，惟必須行為人有告知他人之義務竟不為告知，
    而積極利用他人之錯誤，並其受有財物之交付與其利用他人
    錯誤之行為間有因果關係，始足成立（最高法院91年度台上
    字第1071號、98年度台上字第7298號判決意旨參照）。
三、公訴意旨認被告另涉犯刑法第339條第1項之詐欺取財罪嫌，
    無非係以被告於偵訊中之供述、證人即告訴人林○○於偵查中
    之證述、土地登記第一類謄本、公司基本資料、股份有限公
    司變更登記表、陽信銀行雙和分行107年2月23日陽信雙和字
    第1070012號函、經濟部投資審議委員會（下稱投審會）106
    年11月16日經審二字第10630073640號函、106年12月15日經
    審二字第10630080010號函、國家企業信用信息公示系統查
    詢資料、臺灣新北地方法院108年度司票字第3785號民事裁
    定、臺灣苗栗地方法院108年度司拍字第56號民事裁定等為
    其主要論據。
四、訊據被告固不否認其於上開期間擔任矽能材料公司及大陸地
    區鑫矽利公司之負責人；對於告訴人林○○於106年6月29日匯
    款3,000萬元至矽能材料公司所有之陽信銀行雙和分行帳號0
    00-00000000000000號帳戶內，作為林○○投資矽能材料公司
    之股款，並取得矽能材料公司300萬股之股份，及矽能材料
    公司申請先行以美金80萬元作為股本，投資設立鑫矽利公司
    ，復以自有機器設備、零配件列價美金90萬元作為股本，增
    資鑫矽利公司，先後經投審會准予備查、許可，又矽能材料
    公司向陽信銀行借款6,800萬元，並於106年8月11日，以矽
    能材料公司及被告之名義，共同簽發票面金額6,800萬元之
    本票1張，另於106年8月15日取得本件土地之所有權，將本
    件土地設定最高限額抵押權予陽信銀行（第1順位）供擔保
    債權總金額8,160萬元等情亦不爭執，惟堅詞否認詐欺取財
    犯行，辯稱：其並沒有欺騙林○○，所有資金均係投入矽能材
    料公司營運；目前太陽能光電產業市場約80%均在大陸地區
    ，轉投資鑫矽利公司、購買土地興建廠房也是矽能材料公司
    營運之一部分，鑫矽利公司及矽能材料公司均正常營運中；
    林○○匯款後向其表示急需用錢，希望能夠退股，但資金已經
    轉投資至鑫矽利公司，且經向投審會申請，沒辦法退還等語
    。辯護人則為被告辯護稱：矽能材料公司目前雖因產業衰退
    而受有虧損，但仍維持正常營運；被告請林○○投資矽能材料
    公司，是單純之投資行為，資金確實用於公司營運，並未欺
    騙林○○，亦無詐欺林○○之意思；林○○宣稱只同意在臺投資部
    分，僅是其個人說詞等語。
五、經查：　　
　㈠被告分別於106年5月25日至107年11月7日間、106年5月27日
    起，擔任矽能材料公司及鑫矽利公司之負責人；又林○○於10
    6年6月29日匯款3,000萬元至矽能材料公司所有之上開陽信
    銀行帳戶內，作為林○○投資矽能材料公司之股款，並取得矽
    能材料公司300萬股之股份等情，業據被告於偵查中、原審
    準備程序及審理中供承在卷（見他卷第98至99頁，偵7266卷
    第15至16、114頁，原審卷第146至147、312至313、316頁）
    ，核與證人林○○於偵查中之證述情節大致相符（見偵7266卷
    第72至75頁），並有106年6月29日匯款單翻拍照片、上開陽
    信銀行帳戶交易明細資料、經濟部商業司商工登記公示資料
    查詢服務、公司基本資料、股份有限公司變更登記表、國家
    企業信用信息公示系統查詢資料在卷可稽（見他卷第9、63
    、80至82、86頁及其反面、94頁，偵7266卷第19至20頁反面
    、61至62、85至86頁），可知林○○確有將3,000萬元匯款至
    矽能材料公司上開陽信銀行帳戶作為股款，以此取得矽能材
    料公司300萬股之股份，而為矽能材料公司之股東及董事等
    事實，首堪認定。
　㈡告訴意旨雖主張林○○投資矽能材料公司，係在臺灣投資太陽
    能光電產業，包括建置廠房、設備等，並未同意將資金轉投
    資大陸地區云云。惟證人林○○於偵查中證稱：其係針對第1
    次投資之3,000萬元提起告訴，第2次交付之3,000萬元不在
    告訴範圍內；其第1次交付之3,000萬元是投資矽能材料公司
    ，其是入股，取得該公司300萬股並成為董事，其實所有股
    東均為董事；其投資3000萬元後，開始查詢矽能材料公司資
    產，發現公司並無資產，其不知道錢的去向；其曾經請被告
    解釋，但被告不願意提供錢的去向，其也無從得知；矽能材
    料公司負責人係被告，但公司股份並非其1人所有，其也占
    有公司股份；其於106年6月底匯款3,000萬元至陽信銀行帳
    戶後，同年8月間被告找其表示還要投資大陸，其向被告表
    示其不願意投資大陸，被告則說要向其個人借款，其於同年
    8月31日將借款3,000萬元匯入上開陽信銀行帳戶等語（見偵
    7266卷第72至74頁），足見林○○於106年6月29日將3,000萬
    元匯至上開陽信銀行帳戶前，對於上開款項係作為投資矽能
    材料公司之股款，林○○即以此取得矽能材料公司300萬股之
    股份，並成為矽能材料公司之股東及董事，已知之甚詳，與
    前揭證據資料核無齟齬，復未見雙方特因著重資金之用途而
    另有其他約定，難認林○○就投資矽能材料公司及交付上開股
    款有何陷於錯誤之情形。又參諸告訴人林○○上開證述內容，
    可知林○○雖曾向被告提及不願投資大陸等語，惟此係發生在
    林○○於106年6月29日將第1筆3,000萬元股款匯至上開陽信銀
    行帳戶之後，此固與林○○於同年8月31日將第2筆之3,000萬
    元匯至上開陽信銀行帳戶部分有關，難謂雙方係以此作為林
    ○○交付106年6月29日之第1筆3,000萬元股款之前提條件，更
    無從憑此推斷林○○於106年6月29日交付上開股款即係因被告
    對其施以如何之詐術，而使林○○陷於錯誤而交付款。
　㈢告訴意旨另主張矽能材料公司於設立後均未有營業行為，亦
    無被告所稱建置廠房、設備等作為，且矽能材料公司名下已
    無存款，並未實際營運，被告邀約林○○投資入股，顯係為詐
    取林○○交付之上開股款云云。惟證人鄭○○於原審審理中證稱
    ：其當時任職於陽信銀行擔任經理；其於105年經由同業介
    紹認識被告，希望與被告開發業務往來，陽信銀行分別於10
    6年3月間辦理臺灣矽利公司廠房貸款，106年6月間，矽能材
    料公司申請土地建築融資，8月核貸；106年6月初，銀行長
    官請其找被告聚餐，林○○也在現場，當時林○○向其表明想要
    認識被告，據其所知後來林○○有入股，但詳細情況不清楚，
    因為銀行不方便介入太深；當時銀行長官與被告在談臺灣矽
    利公司、矽能材料公司貸款內容，的確有描述到購買土地，
    未來要蓋廠房等規劃；矽能材料公司當然有向陽信銀行表明
    投資計畫；聚餐現場有提及臺灣矽利公司、矽能材料公司貸
    款後之投資項目以及產業前景；當時矽能材料公司貸款係以
    土地建築融資，就是以土地作為擔保，未來希望在土地上興
    建廠房，再以建築融資，後續其有去追蹤，現場也有挖地基
    、埋設柱子，但後來沒有興建完成；當時土地融資部分已經
    撥款，但建築融資須視興建進度而定，因此建築融資並未繼
    續撥款；林○○有主動提及想要參與被告的公司，但其與銀行
    不便介入；106年8月間矽能材料公司名下已有土地，要以土
    地融資貸款等語（見原審卷第289至306頁）。此與證人林○○
    於偵查中證稱：其透過陽信銀行經理介紹而認識被告，106
    年6月間因被告得知其也是從事太陽能相關產業，要其投資
    被告新成立之矽能材料公司；被告有向其提及要以矽能材料
    公司所有之土地貸款，目的是為了蓋廠房之資金，約106年7
    月間，被告表示會向陽信銀行貸款，作為興建廠房之資金，
    這樣股東就不用再拿錢出資等語（見偵7266卷第72至75頁）
    ，所述情節互核大致相符，復有土地登記第一類謄本、被告
    所提出之陽信銀行核貸備忘函、土地買賣契約書暨所附苗栗
    縣都市計畫土地使用分區（或公共設施用地）證明書、土地
    買賣所有權移轉契約書、苗栗縣頭份地政事務所土地所有權
    狀、投審會106年11月16日經審二字第10630073640號函、10
    6年12月15日經審二字第10630080010號函、107年度士院民
    公智字第10700100267號公證書、太陽光電系統屋頂租賃合
    約書暨其附件、臺南市政府108年1月23日府經能字第108011
    2559號函、台灣電力股份有限公司台南區營業處108年2月22
    日台南字第1088018615號函、太陽能光電系統安裝工程發票
    影本等件存卷為憑（見他卷第23至28、87至88頁反面、150
    至151、153至197、199至217頁）。另參以卷附矽能材料公
    司106至109年度資產負債表、損益及稅額計算表等營利事業
    所得稅結算申報資料（見原審卷第159至169、185至235頁）
    ，堪認矽能材料公司於106年5月25日設立後，確有購買土地
    、建置廠房、設備等之投資計畫，並已付諸實行，其內容概
    為先由臺灣矽利公司代為收購本件土地，嗣將本件土地登記
    於矽能材料公司名下，並以本件土地向陽信銀行申辦土地融
    資及建築融資，設定最高限額抵押權予陽信銀行（第1順位
    ）供擔保，作為上開公司營運項目之資金來源，堪認林○○投
    資矽能材料公司，並將上開股款匯至上開陽信銀行帳戶前，
    當已知悉。
　㈣此外，矽能材料公司另先後以美金80萬元作為股本，投資設
    立鑫矽利公司，復以自有機器設備、零配件列價美金90萬元
    作為股本，增資鑫矽利公司，並經投審會准予備查、許可，
    又由矽能材料公司向第三方承租建物屋頂，由臺灣矽利公司
    設置台陽能發電系統等，凡此無非均屬從事太陽能光電產業
    之經營行為，難認矽能材料公司於設立後從未實際營運。足
    見被告上開辯稱：當初即係與林○○洽談合作；矽能材料公司
    要投資太陽能光電事業，林○○匯款3,000萬元至上開陽信銀
    行帳戶係出資入股；其用途在於興建太陽能發電案場，亦即
    承租他人屋頂架設太陽能板發電，也有購買本件土地，未來
    要興建廠房、倉庫，另以矽能材料公司名義投資鑫矽利公司
    ，並經投審會許可；林○○所匯股款均變成矽能材料公司之股
    本，其將股本拿去購買土地，並用於轉投資鑫矽利公司；投
    資鑫矽利公司，其實也是矽能材料公司營運項目的一部分；
    其自己也有投入資金，部分資金係公司營運所需，也需要投
    入大陸市場運作；林○○所投入之資金全部用於營運，廠房也
    興建到一半，公司目前也正常運作等語（見他卷第98至99頁
    ，偵7266卷第15至16頁，原審卷第146至147頁），並非全屬
    無稽。縱認本件被告曾鼓吹林○○投資矽能材料公司，嗣林○○
    確匯款3,000萬元至上開陽信銀行帳戶作為股款，以此取得
    矽能材料公司之股份，而為矽能材料公司之股東及董事，然
    此林○○之投資行為，難認被告有對林○○施用詐術而使其陷於
    錯誤，或謂其行為時主觀上具有不法所有之意圖或詐欺取財
    之犯意。
　㈤再者，對公司出資或增資等投資入股，與股東行使股東權或
    其他委託關係不同，股東雖對公司出資而取得股份，並享有
    股東權，然公司應如何運用股東所投入之資金，以及是否將
    資金使用於特定用途或營運項目，屬於公司業務之執行，原
    則上仍應由公司經營階層、執行業務機關決定，或由其意思
    決定機關即股東會或全體股東決議行之，而非當然由出資之
    股東指定該股款之用途，故股東投資入股，若無其他足認其
    因受詐術而陷於錯誤之情形，不能徒以事後公司運用資金之
    方式、用途，或公司營運模式、有無盈利或虧損等情不符個
    別股東之主觀期待，甚至出資前後之主客觀環境變化，率爾
    推認股東對公司出資之初即係陷於錯誤而交付股款。而參諸
    卷內事證，復無其他直接或間接證據足認被告於林○○將上開
    股款匯至上開陽信銀行帳戶前，有以積極或消極的欺罔手段
    ，使林○○對於資金用途有所誤信，被告是否有對林○○施以詐
    術之行為，以及林○○是否因此誤認其交付之資金將使用於矽
    能材料公司之營運、建置廠房、設備等特定用途而交付上開
    股款，既均欠缺其他補強證據可資佐證，未足遽為對被告不
    利之認定。
　㈥至林○○對被告有無其他契約債權或票據債權，又林○○作為矽
    能材料公司之股東，得否及如何向被告另為主張，乃至其是
    否得向被告請求退還股款，核屬當事人間之民事糾葛，自應
    另循民事訴訟程序謀求解決，自難以投資入股後有所爭執，
    即認被告有何詐欺犯行。
　㈦從而，本件未足認被告以何積極的語言、文字、肢體、舉動
    或兼有之綜合表態等手段實行欺罔行為，或依法律、契約或
    在社會通念上屬重要事項而負有據實告知之義務，刻意不為
    告知，積極利用林○○之錯誤，而為消極不作為之隱瞞行為，
    因而使林○○交付上開股款，難認被告有施以詐術使林○○陷於
    錯誤而交付上開股款之詐欺取財犯行。此部分既不能證明被
    告犯罪，應為無罪之諭知。經核原判決對於不能證明被告有
    檢察官所指之詐欺犯行，業已詳為調查審酌，並說明認定所
    憑之理由，且無違於證據法則，其認事用法均無不合。
六㈠檢察官上訴意旨略以：證人鄭○○證述於106年6月初，在士林
    日本料理菊園二樓吃飯時，現場有被告、陽信銀行督導副總
    、審查部協理、證人鄭○○及告訴人林○○與同行友人，被告乃
    清楚知悉林○○到場目的即係對太陽能產業有興趣，想要參與
    被告公司之經營，被告當場並表明台灣太陽能產業前景良好
    ，台灣矽利、矽能材料公司未來的產業規劃，要以本件土地
    設定抵押權向陽信銀行貸款，貸款資金要用於本件土地上興
    建廠房，完全沒有提到要投資大陸。且原判決已認定被告於
    106年5月25日至107年11月7日擔任矽能材料公司負責人，而
    上開餐會後被告即積極聯繫林○○，邀請林○○入股矽能材料公
    司，林○○因聽信上開餐會及之後被告要開發台灣太陽能產業
    之說詞，因而匯款3,000萬元入股矽能材料公司，被告係於1
    06年6月初、於上開餐會向林○○訛稱矽能材料公司會經營發
    展台灣太陽能產業，然事實上均係將矽能材料公司資產轉投
    資於大陸鑫矽利公司，向林○○施以詐術，使林○○陷於錯誤將
    3,000萬元匯入矽能材料公司入股；又縱使被告於上開餐會
    並未對林○○施以詐術，然被告明知上開餐會中，林○○認知被
    告經營之矽能材料公司要經營台灣太陽能產業，故意利用林
    ○○之錯誤，消極不作為而隱瞞矽能材料公司實際要轉投資大
    陸，仍讓林○○匯款3,000萬元入股矽能材料公司。且矽能材
    料公司資產負債表顯示，其一年薪資支出僅約20萬元，根本
    只有負責人自己的薪資，沒有聘請其他員工，且本件土地廠
    房只有挖地基做樣子讓銀行核撥貸款，根本沒有實際興建，
    而陽信銀行就本件土地興建廠房核撥之前期貸款金額即高達
    4,700萬元，此有矽能材料公司資產負債表長期借款欄位記
    載4,700萬元可憑，而用如此鉅額之資金蓋廠房，豈可能僅
    足夠挖地基、埋柱子，而無任何後續興建措施。被告在收到
    告訴人3,000萬元款項後，即將矽能材料公司資產美金80萬
    元投資於大陸鑫矽利公司、自有機器設備、零配件列價美金
    90萬元增資大陸鑫矽利公司，該等資金換算約為5,100萬元
    ，被告幾將公司所有資產挪到大陸，根本沒有留下資金繼續
    興建廠房或經營台灣太陽能產業。可知台灣矽能材料公司僅
    係空殼公司，被告將騙取所得金錢移到大陸的跳板，被告向
    告訴人佯稱矽能材料公司要經營台灣太陽能產業云云，均係
    詐欺告訴人，使告訴人陷於錯誤將3,000萬元入資矽能材料
    公司之手段等語。
　㈡經查：　
　⒈告訴人林○○於109年4月15日偵查中陳稱：106年5月間透過陽
    信銀行經理介紹潘俊銘給其認識，106年6月因為被告知道其
    從事太陽能，他也是從事太陽能產業，要其投資他新成立的
    矽能材料公司，其於106年6月底匯款3,000萬元到矽能公司
    陽信銀行帳戶，106年8月間被告找其說還投資大陸，其跟他
    說大陸投資其不願意，被告就跟其說他個人要跟其借款，8
    月31日其將借款3,000萬元匯入公司帳戶；其所交付的兩次3
    ,000萬元，一次是投資矽能材料公司，其是入股，擁有49%
    股份，300萬股；一次是作為被告的個人借款使用；106年6
    月其知道有300萬股，那一次其變成董事，所有股東其實都
    是董事；其針對第1次投資的3,000萬，第2次借款3,000萬沒
    有在告訴範圍内；被告有跟其講過要拿土地貸款是為了要蓋
    廠房的資金，約106年7月間，他投進去，他說會跟陽信銀行
    貸款，做廠房需要的資金，這樣股東就不用再拿錢出來了等
    語（見偵7266卷第72至75頁）。又證人鄭○○於審理中證稱：
    其應該是在105年的時候，經由銀行同業介紹認識被告，然
    後希望能夠開發業務往來；之後在106年3月時被告想要辦理
    台灣矽利公司的廠房貸款，106年6月申請矽能的土地跟土建
    融；106年6月初，被告的案子總行要核准了，總行的長官要
    其找被告過去士林吃飯，其等在日本料理菊園的二樓吃飯，
    當下其被告上去，現場有督導副總、審查部協理，還有林○○
    等兄弟，是不是親兄弟其不確定；之後其知道他們後來有入
    股，但是詳細不方便介入太深說多少錢、多少股份，其就真
    的不清楚了，但當下在吃飯的時候，包含長官或者是被告，
    其等都頻頻在聊這個貸款的内容，因為其一直想爭取；現場
    的確是有描述到包含他們當初買土地，描述到未來要蓋廠房
    ，然後大概怎麼規劃，有一些建議；林○○在當天就已經知道
    被告對於公司購買土地及貸款的相關情事；林○○在餐會的時
    候有提想要參與被告的公司，他一直明確表示希望其幫忙，
    但其在銀行真的不方便介入，不能代為答應或者是說做什麼
    承諾；被告跟林○○合作的内容當下在餐會就有表明，銀行不
    方便，也不能介入，所以細節其都沒有碰；因為當下其等是
    因為矽利要撥款，然後案子過了要撥款，督導副總跟授審部
    協理找其去，也希望其找客人去；從頭到尾就介紹這個行業
    的前景、獲利來源、還款來源，對其的角色扮演當然是希望
    要說明清楚，長官願意問其，其當然是儘量說明這個行業的
    前景，包含他還款的來源，所收到客戶給其的訊息，未來有
    什麼經營的方向，餐會大部分主題都在繞著矽利、矽能跟整
    個行業；林○○說的陽信銀行經理是其，但介紹潘俊銘給林○○
    認識的時間不是106年5月間，5月其不認識他，其是在6月的
    餐會第一次認識他，林○○有提到說其介紹之後，被告也是要
    他投資矽能是不對的，是林○○自己找人家的，不是被告找人
    家的等語（見原審卷第289至302頁）。
　⒊依告訴人林○○及證人鄭○○之上開陳證述可知，林○○係在106年
    6月間，因參加陽信銀行經理鄭○○及其長官與被告約談貸款
    案之餐會才認識被告；且餐會期間鄭○○及其長官與被告均僅
    就貸款及太陽能產業之前景討論，足徵林○○於106年6月間即
    已知悉被告欲以矽能材料公司名下不動產向陽信銀行貸款興
    建廠房。且證人鄭○○亦明確證稱：係上開餐會期間，林○○主
    動向鄭○○表示希望能幫忙其參與被告之矽能材料公司等情，
    已難認係被告邀約林○○投資之事實，更遑論係被告施以如何
    詐術使林○○投資矽能材料公司。  
　⒋再者，投資事業本即有風險，對公司出資或增資等投資入股
    ，股東雖取得股份並享有股東權，然公司應如何運用股東所
    投入之資金，以及是否將資金使用於特定用途或營運項目，
    屬於公司業務之執行，原則上仍應由公司經營階層、執行業
    務機關決定，或由其意思決定機關即股東會或全體股東決議
    行之，而非當然由個別出資者指定該股款之用途，不能徒以
    事後公司運用資金之方式、用途，或公司營運模式、有無盈
    利或虧損等情不符個別股東之主觀期待，甚至出資前後之主
    客觀環境變化，即認股東對公司出資之初即係陷於錯誤而交
    付股款。況告訴代理人於107年7月25日偵查中雖指訴稱：林
    ○○係受被告邀請入股股東云云；然亦陳稱：當初交付第1筆3
    ,000萬元是用於矽能公司的營運，但是沒有具體說要用在何
    處等語（見他卷第76頁）。益徵本件並無積極證據可證被告
    如何以詐術或隱匿至大陸投資一事以邀約林○○投資第1筆之3
    ,000萬元款項。
  ⒌告訴代理人雖於本院審理中陳報稱：告訴人投資3,000萬元購
    買土地、興建廠房，並以土地向陽信銀行貸款4,700萬元興
    建廠房，共有8,000萬元資金可興建廠房，然該廠房僅做到
    挖地基、設柱子即無資金可繼續興建，顯不合理，且被告稱
    公司正常營運，並有相當營業收入，則被告何以不繼續興建
    廠房，109年間將土地賣與他人，足見被告挖地基跟本是做
    表面樣子，並無真意興建廠房。且該土地109年空照圖顯示
    該處為草地，未有開挖、人工建設痕跡，告訴人於111年10
    月間至現場拍照、錄影，現場雜草蔓生，樹木已成參天大樹
    ，至少已生長5年以上，事實上根本沒有開挖地基、興建廠
    房之行為，鄭○○所述不實，而將款項挪至大陸公司作為己用
    云云，並提出109年地籍圖資料網路便民系統上開土地地籍
    、航空套繪圖、現場錄影電子檔及截圖為憑（見本院卷第87
    至101頁）。然本件係林○○於106年6月間投資滙款，與告訴
    代理人提出之上開109年空照圖已約有3年之久，且告訴人於
    111年10月間前往現場拍照錄影，更距本件投資時已逾5年，
    告訴代理人復稱土地已於109年間出售等情，依其所述，上
    開土地現既已非矽能材料公司所有，本案當時與嗣後現場狀
    況已有不同，自屬事理之常，未足以此即認證人鄭○○之證述
    不實，或被告有何對林○○施以詐術之情事。
　⒍綜上，原審調查結果，認尚不能證明被告前揭被訴詐欺取財
    部分，有何施用詐術之行為，而有詐欺取財之犯行，在客觀
    上未達於通常一般人均不致有所懷疑，而得確信其為真實之
    程度，而無從形成被告有罪之確信，依前揭說明，自屬不能
    證明被告犯罪，而為被告無罪之諭知。其採證用法，核無不
    合，檢察官提起此部分之上訴，為無理由，應予駁回。
據上論斷，應依刑事訴訟法第368條、第369條第1項前段、第364
條、第299條第1項前段，判決如主文。
本案經檢察官黃棋安提起公訴，檢察官蕭慶賢提起上訴，檢察官
施清火到庭執行職務。
中　　華　　民　　國　　111 　年　　12　　月　　7 　　日
            刑事第十二庭   審判長法　官　張  國  忠
                                 法　官  李  雅  俐
                                 法　官  陳      葳
上列正本證明與原本無異。
不得上訴。 
　　　　　　　　　　　　　     　書記官  蔡  皓  凡

中　　華　　民　　國　　111 　年　　12　　月　　7 　　日